臺灣基隆地方法院民事判決
111年度訴字第160號
原      告  合作金庫資產管理股份有限公司

法定代理人  蔡見興  
訴訟代理人  白浩廷  


被      告  徐愛玲  
訴訟代理人  陳福榮  
上列當事人間分配表異議之訴事件，本院於民國111年5月4日言
詞辯論終結，判決如下：
    主  文
原告之訴駁回。
訴訟費用由原告負擔。
    事實及理由
一、原告起訴主張：
    兩造均為本院108年度司執字第17507號強制執行事件（下稱
    系爭強制執行事件）之債權人，系爭強制執行事件拍賣訴外
    人即債務人王鐘銘所有之不動產，就拍賣所得價金製作民國
    111年1月19日分配表（下稱系爭分配表），原告之債權未能
    獲得分配，而於系爭分配表次序3受分配之被告就拍定不動
    產之第一順位抵押權所擔保之債權（下稱系爭債權），原告
    有所質疑。如被告主張其債權存在，應由被告負舉證之責。
    為此依強制執行法第41條第1項規定提起本件訴訟。並聲明
    ：㈠系爭強制執行事件之系爭分配表其中被告受分配金額新
    臺幣（下同）1,434,816元應予剔除，不得列入分配。㈡訴訟
    費用由被告負擔。
二、被告抗辯略以：
    債務人王鐘銘於86年9月向被告借款，以王鐘銘所有之43筆
    土地設定第一順位抵押權，擔保債權金額150萬元（即系爭
    債權），而向被告借款120萬元（即設定擔保金額之8成），
    其中70萬元代償塗銷原有設定抵押權。之後王鐘銘又向被告
    借款16萬元，借款金額合計136萬元。王鐘銘並開立收據予
    被告，王鐘銘另有簽立本票予被告等語。並聲明：㈠原告之
    訴駁回。㈡訴訟費用由原告負擔。
三、本院之判斷：　
    原告主張其為王鐘銘之債權人。被告以本院87年度拍字第14
    17號拍賣抵押物裁定為執行名義（該執行名義所載抵押權下
    稱系爭抵押權）聲請強制執行，經本院民事執行處以系爭強
    制執行事件受理後，拍賣王鐘銘之不動產，拍定之不動產（
    新北市○○區○○段○○○○段0000地號等多筆土地，下稱系爭不動
    產）所得價金1,500,270元（原告誤載為1,431,816元），本
    院民事執行處製作系爭分配表，其中次序3被告受分配金額
    為1,434,816元，原告列於次序4而未受分配等情，有原告提
    出系爭分配表影本為證，且為被告所無爭執，堪信為真。至
    於原告主張被告於系爭強制執行事件據以受分配之系爭債權
    不存在等情，則為被告所否認，並以上開情詞置辯。按強制
    執行事件之債權人以他債權人聲明參與分配之債權不存在為
    異議權之理由，依強制執行法第41條規定提起分配表異議之
    訴，本質上含有消極確認債權不存在訴訟之性質，須於確認
    該有爭議之債權不存在後，始得為剔除該債權於分配表外之
    形成判決，依舉證責任分配法則，應由主張該債權存在之被
    告負舉證之責（最高法院109年度台上字第212號判決意旨參
    照）。次按第三人主張表意人與相對人通謀而為虛偽意思表
    示者，該第三人應就其所主張有利於己之此項積極事實負舉
    證之責（最高法院100年度台上字第415號民事判決意旨參照
    ）。本件原告主張系爭分配表分配予被告之金額應全部剔除
    ，為被告所否認，辯稱與王鐘銘有金錢借貸關係（即系爭債
    權）等情，揆諸上開說明，固應由被告就與王鐘銘間之消費
    借貸關係舉證證明，惟倘被告就此已盡相當之舉證，則參諸
    民事訴訟法第277條但書之規定，即應改由原告就所主張系
    爭債權「不存在」之原因，具體說明並負舉證之責。經查：
　㈠被告主張王鐘銘於86年9月26日向其借款，約定借款120萬元
    ，設定150萬元之抵押權予被告。借款金額其中70萬元代償
    塗銷原有抵押權設定，同日王鐘銘又請求加借16萬元。被告
    則分別交付40萬元、25萬元予被告，而取得王鐘銘簽立之25
    萬元（所載日期為86年10月2日）、16萬元（所載日期為86
    年10月13日）、95萬元（所載日期為86年10月14日）之收據
    3張等情，業據被告提出新北市○○區○○段○○○○段00地號之地
    登記第一類謄本影本、同小段5-4地號之土地登記簿謄本影
    本、存款往來交易明細表、客戶往來交易明細、王鐘銘出具
    之上揭收據3張等件影本為證。而被告於系爭強制執行事件
    聲請強制執行時，提出上揭收據原本3張、臺灣臺北地方法
    院87年度拍字第1417號民事裁定正本、民事裁定確定證明書
    原本、本院88年9月23日基院政民執清一八七三字第18869號
    公告、他項權利證明書原本、抵押權設定契約書原本等件為
    證，經本院調取系爭強制執行事件卷宗核閱無誤。觀之上開
    86年10月2日收據載明：「茲收到徐愛玲借給本人現金：新
    台幣貳拾伍萬元整。」；86年10月13日收據載明：「茲收到
    徐愛玲借給本人王鐘銘現金：新台幣壹拾陸萬元整。」、86
    年10月14日收據載明：「茲收到徐愛玲借給本人王鐘銘現金
    ：新台幣玖拾伍萬元整。」，並該3張收據「收款人」欄位
    均有按捺指印及王鐘銘簽名、王鐘銘印文。而上開收據上之
    王鐘銘印文，與上揭抵押權設定契約書首頁之王鐘銘印文式
    樣，並無不符，是堪認被告就其與王鐘銘間有消費借貸之意
    思表示合致及借款交付之事實，已盡證明之責。至於原告訴
    訟代理人雖對於被告提出之收據有爭執。惟上開收據上之王
    鐘銘印文與上揭抵押權設定契約書首頁之王鐘銘印文式樣並
    無不符，業如前述，且另有上述關於交付款項之證據可資證
    明，堪認被告就其與王鐘銘間系爭債權存在一事，已盡相當
    之舉證，參以首開說明，舉證責任即應轉換而由原告就所指
    債權不存在之原因及事實，具體指明並舉證以資證明，惟原
    告始終未能具體說明所主張系爭債權不存在之原因、事實為
    何，即原告究係主張被告與王鐘銘為通謀虛偽意思表示？或
    主張王鐘銘未曾為任何意思表示？或其他情形？原告既未能
    為具體之說明，僅一再表示應由被告就系爭債權存在之事加
    以證明，及對於被告所提出之證據泛予否認及質疑，均難認
    已為適切之主張及舉證，綜上，原告主張系爭債權不存在，
    難以採認。
　㈡原告雖質疑：被告借款金額與系爭抵押權設定金額不符云云
    ，惟設定抵押權所擔保債權金額，較實際債權額略高之情形
    ，尚與常情無違，且觀之上揭抵押權設定契約書之記載，「
    逾期清償每萬元每日新台幣貳拾元整」之違約金，亦屬系爭
    抵押權擔保之債權範圍，是原告以借款金額與系爭抵押權設
    定金額不符而質疑系爭債權，實無可取。原告雖又主張：系
    爭抵押權設定於86年9月26日，被告提出之交易資料均晚於
    此日，系爭抵押權設定當時並無擔保之債權存在，基於抵押
    權之從屬性，該設定應屬無效云云。按抵押權為從物權，以
    其擔保之債權存在為發生之要件，契約當事人間除以債權之
    發生為停止條件，或約定就將來應發生之債權而設定外，若
    所擔保之債權不存在，縱為抵押權之設定登記，自難認其抵
    押權業已成立（最高法院89年度台上字第1086號判決意旨參
    照）。本件被告與王鐘銘間既有系爭債權存在，並約定設定
    抵押權供系爭債權之擔保，則縱使系爭抵押權設定於前，於
    設定完成後交付借款，既係以已約定應發生之債權而設定抵
    押權，仍難認系爭抵押權係欠缺從屬性。原告此部分之主張
    亦無可採。
　㈢至於原告雖於起訴狀記載：倘本案債權有時效完成的可能性
    存在，原告代位債務人提起時效抗辯云云。惟被告主張曾聲
    請拍賣抵押物強制執行，於88年12月14日拍賣等情，提出本
    院民事執行處88年10月29日基院政民執清一八七三字第1462
    4號通知為證。而被告係108年7月24日提出系爭強制執行事
    件之強制執行聲請等情，亦有聲請強制執行狀附於系爭強制
    執行事件卷宗可稽。是被告辯稱：聲請系爭強制執行尚未逾
    20年之期間（本院按：被告應係指15年消滅時效期間加計民
    法第880條之5年期間），應屬可信。並按違約金之約定，為
    賠償給付遲延所生之損害，於債務人給付遲延時，債權人始
    得請求，既非定期給付之債務，與民法第126條所規定之性
    質不同，其時效為15年而非5年，亦無民法第145條第2項規
    定之適用（最高法院98年度911號判決意旨參照），是系爭
    債權關於違約金之約定，亦應適用15年之時效期間，且無民
    法第145條第2項規定之適用。綜上，參諸民法第145條第1項
    、第880條之規定，原告代位王鐘銘為時效抗辯，亦無從據
    為有利原告之認定。
四、綜上所述，原告提起本件分配表異議之訴，請求剔除系爭分
    配表其中次序3之分配金額，為無理由。應予駁回。
五、本件事證已臻明確，兩造其餘攻擊防禦方法及所提證據核與
    判決之結果不生影響，爰不一一論駁，其餘調查證據之聲請
    亦核無必要，併此敘明。
六、據上論結，本件原告之訴為無理由，依民事訴訟法第78條，
    判決如主文。
中　　華　　民　　國　　111 　年　　5 　　月　　30　　日
                  民事庭  法  官  高偉文
以上正本係照原本作成。
對於本件判決如有不服，應於收受送達後20日內向本院提出上訴
書狀，敘述上訴之理由，上訴於臺灣高等法院，並按他造當事人
之人數附具繕本。如委任律師提起上訴者，應一併繳納上訴審裁
判費。
中　　華　　民　　國　　111 　年　　5 　　月　　30　　日
                          書記官 王靜敏